【裁判字號】    98,台上,2496
【裁判日期】    981231
【裁判案由】    請求侵權行為損害賠償
【裁判全文】
最高法院民事判決            九十八年度台上字第二四九六號
上  訴  人  乙○○○
            丙 ○ ○
共      同
訴訟代理人  林 文 彬律師
上  訴  人  丁 ○ ○
訴訟代理人  黃 茂 松律師
被 上訴 人  甲 ○ ○
上列當事人間請求侵權行為損害賠償事件，上訴人對於中華民國
九十八年八月四日台灣高等法院台中分院第二審更審判決（九十
七年度重上更(一)字第三九號），提起上訴，本院判決如下：
    主  文
原判決關於命上訴人給付及駁回上訴人乙○○○、丙○○之附帶
上訴暨各該訴訟費用部分廢棄，發回台灣高等法院台中分院。
    理  由
本件被上訴人主張：坐落彰化縣員林段第五一四之六○、六一、
六五、二四六等地號土地（下稱系爭土地）為兩造之被繼承人賴
鳳儀、賴呂招妹所有，其上門牌號碼彰化縣員林鎮○○街十號之
房屋（包含毗連之建號三三六及二號建物），其中建號三三六部
分（即原審更審前判決附圖一，下稱附圖一所示Ａ３、Ｂ２、Ｃ
１、Ｄ１）為被上訴人及上訴人丁○○所共有，每人應有部分二
分之一；另建號二部分（即附圖一所示Ａ１、Ａ２、Ｂ１）為賴
鳳儀所有。賴鳳儀、賴呂招妹死亡後由被上訴人與第一審共同原
告賴復章、黃賴月華、賴月惜、施賴月憧、林賴月影等五人及上
訴人丁○○暨訴外人賴鵬章（上訴人乙○○○之夫、丙○○之父
）共同繼承。另未經所有權登記部分（如附圖一所示代號Ａ４、
Ｂ３、Ｂ５、Ｃ２、Ｃ３、Ｄ２、Ｄ３部分）係利用建號三三六
建物之結構所增建，附合成為該建物之重要成分，已由建號三三
六建物之所有人取得所有權。詎上訴人三人未經房屋其他共有人
全體之同意，於民國八十一年十二月四日擅自將上開建號二及建
號三三六第一至三樓暨增建部分之房屋（即除如附圖一所示代號
Ａ５、Ｂ４及建號三三六之第四層樓即附圖一所示代號Ｄ１、Ｄ
２、Ｄ３部分以外），出租與第三人喬吉食品股份有限公司（嗣
更名為喬吉國際興業股份有限公司，下稱喬吉公司）獲取利益，
已侵害被上訴人共有物所有權而受有利益，致被上訴人受有損害
，爰依民法第一百九十七條第二項之不當得利、「準無因管理」
之法律關係擇一求為命上訴人乙○○○給付新台幣（下同）二百
三十三萬八千八百八十元、丙○○給付二百三十九萬六千一百五
十三元、丁○○給付二百十二萬九千七百一十元及均自八十八年
五月八日起算法定遲延利息之判決。（第一審判命上訴人乙○○
○給付十三萬八千七百四十三元及丙○○給付四十六萬二千六百
七十八元本息，而駁回被上訴人其餘請求；兩造各就其敗訴部分
提起上訴及附帶上訴；原審命上訴人乙○○○再給付二百二十萬
零一百三十七元，丙○○再給付一百九十三萬三千四百七十五元
，丁○○給付二百一十二萬九千七百一十元本息）。
上訴人乙○○○、丙○○則以：伊於八十一年間將系爭房屋出租
前，曾以電話徵得共有人丁○○之同意，並請丁○○轉知其他共
有人，是被上訴人於伊出租時，即已知情。依最高法院六十五年
六月八日六十五年度第五次民事庭總會決定之（二），被上訴人
所能請求者，唯限於起訴前五年部分即八十六年八月三十日起至
喬吉公司八十八年五月八日遷讓止間之不當得利。如附圖一所示
代號Ａ４、Ｂ３、Ｂ５、Ｃ２、Ｃ３、Ｃ４部分係賴鳳儀所建，
為兩造共有，非就建號三三六部分所附建。又乙○○○支出之仲
介費十五萬元，為必要費用，應予扣除；另乙○○○對被上訴人
尚有債權一百四十萬五千八百五十四元可資抵銷。上訴人丁○○
以：系爭房屋係乙○○○、丙○○出租於喬吉公司，伊並未參與
。被上訴人不當得利請求權，超過起訴前五年之利益請求權應已
罹於時效而消滅。八十六年四月二十四日乙○○○交付伊六百九
十四萬一千五百元，係乙○○○二人出租系爭房屋所收取之租金
，交付伊作為繳納兩造之被繼承人賴鳳儀、賴呂招妹之遺產稅、
滯納稅金罰鍰及違章建築罰鍰等之用；而伊已付遺產稅加上滯納
稅金罰鍰等項目，加計違章建築罰鍰，總共八百七十萬餘元，故
該筆款項六百九十四萬一千五百元，應自被上訴人所請求之款項
中扣除，另伊代繳之七百九十九萬四千三百二十四元遺產稅，被
上訴人甲○○等繼承人每人應分擔九十九萬九千二百九十元之遺
產稅額亦應返還伊。又乙○○○等二人應給付伊之房屋租金為一
千一百七十一萬三千七百八十六元，乙○○○等僅交付伊六百九
十四萬一千五百元，尚欠四百七十七萬二千二百八十六元。八十
七年度以前之房屋稅及九十年度以前之地價稅、遺產稅，均係以
伊一人在日本經商所得繳納等語，資為抗辯。
原審將第一審所為被上訴人敗訴部分之判決廢棄，改判命乙○○
○再給付二百二十萬零一百三十七元，丙○○再給付一百九十三
萬三千四百七十五元，丁○○給付二百一十二萬九千七百一十元
本息，駁回乙○○○、丙○○之附帶上訴，無非以：查系爭租約
之承租人喬吉公司自八十一年即租約履行之初即開立扣繳憑單交
付丁○○至八十八年五月八日其提前搬遷止，有上訴人丁○○所
不爭執之所得稅扣繳憑單五紙在卷可稽。其上明載租金所得人為
丁○○，並有丁○○之身分證號碼等資料，當係上訴人丁○○提
供個人資料予喬吉公司。且系爭租賃契約書上簽名欄記載：「註
：另一房屋所有人丁○○部分全權由乙○○○代理處理」，並經
乙○○○緊接於上述記載之下方簽名、蓋章，已足以推知乙○○
○有代理丁○○簽定系爭租約之意思。雖被上訴人未能證明丁○
○於訂約之前有授權乙○○○出租之行為，然由丁○○事後收受
租金扣繳憑單，且簽立租金收據四紙予乙○○○之行為，堪認丁
○○就乙○○○之無權代理行為已予事後默示承認，而溯及系爭
房屋租約簽訂時發生效力，故丁○○仍屬出租人之一。又民事訴
訟程序依調查證據之結果，本即應依自由心證為獨立之判斷，並
無受刑事訴訟判決結果拘束之必要，被上訴人曾以系爭租賃契約
對上訴人三人提起詐欺及侵占告訴，就丁○○部分雖獲無罪判決
確定，該刑事判決之結果不能拘束民事訴訟。次查依系爭租約記
載出租予訴外人喬吉公司之每月租金為三十三萬元已有出租之具
體行情可資參考，當無再適用土地法第九十七條計算租金及以華
聲公司鑑定報告以各部分分攤方式計算租金之必要。又上訴人在
被上訴人無從知悉之情況下，逾越（潛在）應有部分，擅自無權
將系爭房屋出租予第三人並自第三人處收取租金，致被上訴人受
有損害，被上訴人並無在可以及時為請求而卻不行使其權利之情
事，其所請求者又係其所受之損害，僅其損害之金額係以租金為
計算標準而已，故其本質上並非租金。此一情形與本院四十九年
台上字第一七三○號判例事實有間，是其侵權行為損害賠償請求
權縱因時效而消滅，被上訴人之不當得利返還請求權，自應適用
民法第一百二十五條所規定十五年消滅時效。被上訴人又係依民
法第一百七十七條第一項及第二項之無因管理請求權，故其請求
返還系爭房屋租金利益之時效期間仍為十五年。被上訴人於九十
一年八月三十日起訴，就起訴前五年部分即八十六年八月三十日
前之租金利益即非不得請求返還。丁○○既為系爭租約之出租人
，其於八十六年間向乙○○○四次簽收取得上述七百三十萬九千
三百四十元時，並均已表明為收到「系爭房屋」之「租金」，並
未記載係交付或補償遺產稅款；而上述遺產稅款之繳納時間為八
十至八十二年間，有一審卷附財政部台灣省中區國稅局員林稽徵
所九十二年九月十六日函可證，足證丁○○收取上述款項係基於
出租人之地位收受，為共同出租人乙○○○及丁○○間之租金分
配行為，並無乙○○○所稱係將租金交付丁○○繳納遺產稅或補
償其所繳納之遺產稅之事。其對被上訴人即無請求其分擔八分之
一之不當得利債權可資抵銷。再依一審卷附財政部台灣省中區國
稅局員林稽徵所九十二年九月十六日函、八十年十一月十九日函
、八十二年八月二十六日函、繳款書四紙及丁○○之自認及視同
自認，足認丁○○繳納之遺產稅、罰款、滯納金及利息，係依其
與被上訴人等繼承人之協議，以其擅自於七十年至八十年間出租
系爭房屋予第三人蕭柏材及三商行之租金所得予以繳納（並非本
件系爭租金），其於繳納稅款後，亦因此而免除其返還上述擅自
出租房屋租金所得予被上訴人等繼承人之義務，故不得再於本件
主張以該繳納之稅款抵銷。另乙○○○既無法舉證其所為仲介費
、撿骨、風水工事、墓地等事宜符合民法無因管理及不當得利之
要件，且未舉證證明支出收據之真正或對被上訴人有利，則乙○
○○主張以該等費用抵銷即無理由。復查按面積比例計算建號三
三六號建物占總出租面積之百分之六十一，以每月租金三十三萬
元計算，建號三三六號部分每月租金應為二十萬一千三百元，租
期為七十七個月，被上訴人之應有部分為二分之一，故甲○○得
請求乙○○○、丙○○、丁○○等三人返還之利益金額為七百七
十五萬零五十元，扣除被上訴人已受領建號三三六號之租金三十
四萬六千三百八十二元後，可請求之利益金額為七百四十萬三千
六百六十八元。乙○○○、丙○○、丁○○等三人應按其三人所
受利益之比例負返還之責任。而其三人共收到租金為二千五百四
十一萬元，丁○○收受七百三十萬九千三百四十元，其餘由乙○
○○、丙○○各分得二分之一。則丙○○應給付三三六建號租金
為二百三十九萬六千一百五十三元。除第一審已判命給付四十六
萬二千六百七十八元，應再給付一百九十三萬三千四百七十五元
。乙○○○應給付三三六建號租金為二百三十三萬八千八百八十
元。除第一審已判命給付十三萬八千七百四十三元，應再給付二
百二十萬零一百三十七元。丁○○應返還三三六建號租金原為二
百十三萬九千一百四十四元，但被上訴人就此部分僅聲明二百十
二萬九千七百十元，故僅能准許二百十二萬九千七百十元。末查
丁○○就系爭三三六建號房屋所有權固有應有部分二分之一，惟
其與乙○○○、丙○○未經共有人即被上訴人之同意，共同將系
爭三三六建號房屋全部出租予喬吉公司，依最高法院五十五年台
上字第一九四六號判例、六十二年台上字第一八○三號判例意旨
，其三人自屬侵害他共有人即被上訴人之權利。是丁○○依不當
得利之法律關係，就其所得七百三十萬九千三百四十元之利益範
圍內，按其所受利益之比例返還被上訴人，自無再扣除丁○○對
該建物應有部分二分之一之利益可言。至丁○○返還利益予被上
訴人後，受有損害，其依法得向乙○○○、丙○○為請求。尚難
據以主張免除其返還利益予被上訴人之義務。又系爭三三六建號
及二建號房屋於被繼承人在世時，即無償有權占有系爭土地，是
系爭建號三三六及建號二建物所占之基地，在未分割遺產前，即
有無償使用基地之利益在內。則系爭建號三三六號建物之所有人
，就該建物為使用收益時即無庸支付予土地所有人任何對價。是
乙○○○、丙○○據卷附華聲公司之鑑定報告書，抗辯系爭房屋
租金包含使用基地之代價，應平分為土地及房屋所有云云，應屬
無據。從而被上訴人本於不當得利之法律關係，請求乙○○○應
再給付二百二十萬零一百三十七元、丙○○應再給付一百九十三
萬三千四百七十五元、丁○○應給付二百十二萬九千七百十元及
均自八十八年五月八日起算之法定遲延利息為有理由，應予准許
等詞，為其判斷之基礎。
按租金請求權因五年間不行使而消滅，為民法第一百二十六條所
明定；無法律上之原因而使用他人房屋，可能獲有相當租金之利
益亦為社會通常之觀念，名稱雖與租金異，然實質上仍為使用房
屋之代價；又無法律上之原因而獲得相當於租金之利益，致他人
受損害時，如該他人返還利益請求權已逾租金短期消滅時效之期
間，對於相當於已罹消滅時效之租金之利益，不得依不當得利之
法則，請求返還。查被上訴人既係請求上訴人返還因擅自出租共
有之建號三三六號建物所獲得之不當得利即其等所收取之租金，
自有上揭五年短期時效之適用，本院前次發回意旨對此曾予指明
，乃原審猶未遑詳查深究，徒憑上揭理由認被上訴人請求上訴人
返還系爭房屋租金利益之時效期間仍為十五年，而得請求上訴人
返還七十七個月之租金利益，自嫌疏略。上訴論旨執以指摘原判
決不當，求予廢棄，非無理由。
據上論結，本件上訴為有理由。依民事訴訟法第四百七十七條第
一項、第四百七十八條第二項，判決如主文。
中    華    民    國  九十八  年   十二   月  三十一  日
                      最高法院民事第七庭
                          審判長法官  劉  福  聲
                                法官  鄭  玉  山
                                法官  黃  義  豐
                                法官  劉  靜  嫻
                                法官  袁  靜  文
      本件正本證明與原本無異
                                      書  記  官
中    華    民    國  九十九  年    一    月   十二   日
                                                      K

司法院資訊處製作；財團法人民間司法改革基金會備份。
